ACORDAO-COMPLETO-2412931

ACÓRDÃO 6384/2020 ATA 18/2020 - SEGUNDA CÂMARA

VISTO, relatado e discutido o monitoramento das medidas adotadas pela Universidade Federal do Rio de Janeiro para cumprir as disposições do Acórdão 12443/2016-TCU-Segunda Câmara, que considerou ilegais os atos de concessão de aposentadoria aos interessados acima elencados.
ACORDAM os ministros do Tribunal de Contas da União, reunidos em sessão da 2ª Câmara, ante as razões expostas pela relatora, e com fundamento nos arts. 39, inciso II, da Lei 8.443/1992, 259, inciso II, e 262, § 2º, do Regimento Interno e 19, § 3º, da Instrução Normativa-TCU 78/2018, em:
9.1. reiterar as determinações contidas no Acórdão 12443/2016-TCU-Segunda Câmara à Universidade Federal do Rio de Janeiro, com o alerta sobre a possibilidade de aplicação de multa por reincidência no descumprimento de determinação deste Tribunal (art. 58, inciso VII, da Lei 8.443/1992) , para que a entidade:
9.1.1. cesse, imediatamente, os pagamentos decorrentes da parcela de 3,17% nos proventos de Alcione Maria da Silva e Aloísio Moreira dos Santos, sob pena de ressarcimento das quantias pagas indevidamente e responsabilização solidária da autoridade competente (subitem 9.3.1) ; 
9.1.2. encaminhe a este Tribunal, no prazo de 30 (trinta) dias, a contar da notificação desta deliberação, comprovantes das datas em que os interessados tomaram conhecimento daquele acórdão (subitem 9.3.3) ; 
9.1.3. emita novos atos em favor dos interessados, com supressão das irregularidades verificadas inicialmente, e os submeta ao TCU para nova apreciação, no mesmo prazo de 30 (trinta) dias, a contar da notificação desta deliberação (subitem 9.3.4) .
9.2. determinar à Secretaria de Fiscalização de Pessoal que:
9.2.1. caso se confirme, nos processos sob a minha relatoria, que a UFRJ descumpriu determinações deste Tribunal que objetivaram a exclusão de parcelas referentes a planos econômicos e a emissão de novos atos de aposentadoria, livres das irregularidades, promova, em processo de monitoramento apartado, a audiência dos responsáveis;
9.2.2. se for o caso, consolide, no referido processo de monitoramento, a análise posterior à apresentação de eventuais respostas a audiências já feitas em outros autos ou ao decurso de prazo sem manifestação dos responsáveis - este último ocorrido nos presentes autos -, incluindo a avaliação sobre a necessidade de adotar outras providências, com o objetivo de garantir o integral atendimento das determinações deste Tribunal.
9.3. dar ciência desta deliberação aos interessados e à Universidade Federal do Rio de Janeiro.

Aposentadoria de ex-servidores da Universidade Federal do Rio de Janeiro.

Segunda Câmara

Universidade Federal do Rio de Janeiro - URFJ.

3. Interessados: Alcione Maria da Silva (CPF XXX.978.887-XX) e Aloísio Moreira dos Santos (CPF XXX.611.477-XX).
3.1. Responsável: Agnaldo Fernandes Silva (CPF XXX.001.337-XX).

13.1. Ministros presentes: Aroldo Cedraz (na Presidência), Augusto Nardes, Raimundo Carreiro e Ana Arraes (Relatora).
13.2. Ministros-Substitutos presentes: Marcos Bemquerer Costa e André Luís de Carvalho.

ANA ARRAES

Adoto como relatório a instrução da Secretaria de Fiscalização de Pessoal - Sefip (peça 42) , acolhida por diretor (peça 43) e pelo Ministério Público junto ao TCU - MPTCU (peça 44) : 
"INTRODUÇÃO
1.	Trata-se de monitoramento do Acórdão 12443/2016-TCU-Segunda Câmara, proferido na Sessão de 16/11/2016, de relatoria da e. Ministra Ana Arraes (peça 7) , que considerou ilegais os atos de concessão de aposentadoria aos interessados acima elencados, em razão do pagamento de rubricas alusivas a planos econômicos baseadas em sentenças judiciais (URP - 26,05%, 28,86% e URV - 3,17%) . 
HISTÓRICO
2.	No âmbito da deliberação, foram feitas as seguintes determinações:
9.1. considerar ilegais os atos de aposentadoria de Alcione Maria da Silva e Aloisio Moreira dos Santos e negar-lhes registro; 
9.2. dispensar a reposição das importâncias indevidamente recebidas de boa-fé pelos beneficiários até a data da notificação desta deliberação à unidade jurisdicionada; 
9.3. determinar à Universidade Federal do Rio de Janeiro que: 
9.3.1. no prazo de 15 (quinze) dias a contar da ciência desta deliberação, cesse os pagamentos decorrentes dos atos impugnados, sob pena de ressarcimento das quantias pagas indevidamente e responsabilização solidária da autoridade competente; 
9.3.2. comunique aos interessados a deliberação deste Tribunal e os alerte de que o efeito suspensivo proveniente da eventual interposição de recursos junto ao TCU não os eximirá da devolução dos valores indevidamente recebidos após a notificação, em caso de não provimento dos apelos; 
9.3.3. no prazo de 30 (trinta) dias a partir da ciência deste acórdão, encaminhe a este Tribunal, por cópia, comprovantes das datas em que os interessados tomaram conhecimento desta deliberação; 
9.3.4. no prazo de 30 (trinta) dias a contar da ciência desta deliberação, emita novos atos, em que sejam suprimidas as irregularidades verificadas, e submeta-os ao TCU para nova apreciação.
3.	Devidamente comunicada da decisão (peças 10-13) , a unidade jurisdicionada não se manifestou nos autos.
4.	Monitoramento iniciado por esta unidade técnica em 26/2/2019 (peça 19) verificou a exclusão das parcelas de 26,05% e de 28,86%, contudo permanecia sendo paga a parcela de URV, no valor de R$ 50,14, nos proventos de Alcione Maria da Silva e no valor de R$ 67,53, nos proventos de Aloisio Moreira dos Santos. Também foi constatado que não foram enviados novos atos em favor dos interessados. Foi então proposta diligência à Universidade para que esclarecesse sobre a exclusão das parcelas irregulares, o ressarcimento de valores recebidos indevidamente e o envio de novos atos em favor dos interessados, livres das irregularidades apontadas.
5.	Realizada a diligência (peças 21-22) , a Universidade, por meio do Pró-Reitor de Pessoal, Sr. Agnaldo Fernandes, solicitou prorrogação de prazo de sessenta dias para adoção das providências necessárias para atendimento ao Acórdão (peça 23) . Prorrogação concedida (peça 24) , não houve nova manifestação da jurisdicionada (peça 25) .
6.	Foi então realizado novo monitoramento (peça 31) , tendo sido proposta audiência para que o gestor da UFRJ, Sr. Agnaldo Fernandes, Pró-Reitor de Pessoal, apresentasse suas justificativas para não exclusão da parcela de URV e não envio de novos atos em favor dos interessados. Feita a audiência (peças 34-35) , o gestor não se manifestou nos autos.
EXAME TÉCNICO
7.	Pesquisa realizada ao sistema Siape (peças 37-38) revela que permanecem sendo pagas as parcelas de URV, no valor de R$ 50,14, nos proventos de Alcione Maria da Silva e no valor de R$ 67,53, nos proventos de Aloisio Moreira dos Santos.
8.	Consulta ao sistema e-Pessoal (peças 39-40) demonstra que ainda não houve o envio de novos atos em favor dos inativos, livre das irregularidades apontadas.
Análise das razões de justificativa
9.	O Sr. Agnaldo Fernandes, Pró-Reitor de Pessoal da UFRJ, não se manifestou, devendo assim ser considerado revel, por não ter atendido à audiência, nos termos do art. 12, § 3º, da Lei 8.443/1992, com a aplicação da multa prevista no art. 58, inciso IV, da Lei 8.443/1992 e no art. 268, inciso VII, do Regimento Interno do Tribunal.
10.	Conforme instrução anterior, recentes decisões desta Corte de Contas, em relação à UFRJ e à parcela de 3,17%, tem sido no sentido de manter o entendimento de ilegalidade do pagamento dessa parcela, pois os efeitos da decisão judicial que garantiam tal pagamento já deveriam ter cessado, tendo em vista novas reorganizações ou reestruturações dos cargos e carreiras da Universidade (Acórdão 1863/2018-TCU-Segunda Câmara - e. Ministro-Substituto Marcos Bemquerer, 13.574/2016-TCU-2ª Câmara e 11.907/2016-TCU-2ª Câmara - e. Ministra Ana Arraes, 8.350/2016-TCU-2ª Câmara - e. Ministro Vital do Rêgo, 2.530/2016-TCU-1ª Câmara - e. Ministro Benjamin Zymler, entre outros) .
11.	Em relação aos novos atos de aposentadoria, o Acórdão, em seu subitem 9.3.4, expressamente determinou os seus envios, em conformidade com o art. 262, § 2º, do Regimento Interno do TCU c/c o art. 19, § 3º, da Instrução Normativa TCU 78/2018:
§ 3º A apreciação do ato pela ilegalidade obrigará o órgão ou entidade de origem a informar, no sistema e-Pessoal, no prazo de 30 (trinta) dias a contar da ciência da deliberação, o cancelamento da concessão ou o desligamento do servidor, no caso de admissão, nos termos do art. 3º ou, quando for possível sanear as irregularidades identificadas, submeter ao TCU novo ato em substituição àquele considerado ilegal, sem prejuízo de providenciar, entre outras, as correções devidas na folha de pagamento, nos dados cadastrais do servidor ou do benefício, ou ainda, na portaria que deferiu ou modificou a concessão.
12.	Sendo assim, encaminhem-se os autos à consideração superior com proposta de determinação à UFRJ para que exclua o percentual de 3,17% dos proventos de Alcione Maria da Silva e dos proventos de Aloisio Moreira dos Santos e para que apure, quantifique e realize a devolução ao erário dos valores recebidos indevidamente por esses inativos, a título de 3,17%, desde a ciência do Acórdão 12443/2016-TCU-Segunda Câmara, até sua efetiva exclusão.
13.	Propõe-se ainda que seja determinado o envio de novos atos de aposentadoria em favor de Alcione Maria da Silva e de Aloisio Moreira dos Santos, livres das irregularidades apontadas.
CONCLUSÃO
14.	Com base nas informações extraídas dos sistemas Siape e e-Pessoal, considera-se que as determinações constantes do Acórdão 12443/2016-TCU-Segunda Câmara foram parcialmente cumpridas pela Universidade Federal do Rio de Janeiro, propondo-se que seja determinado à Universidade que exclua o percentual de 3,17% dos proventos de Alcione Maria da Silva e dos proventos de Aloisio Moreira dos Santos e para que apure, quantifique e realize a devolução ao erário dos valores recebidos indevidamente por esses inativos, a título de 3,17%, desde a ciência do Acórdão 12443/2016-TCU-Segunda Câmara, até sua efetiva exclusão.
15.	Propõe-se ainda que seja determinado o envio de novos atos de aposentadoria em favor de Alcione Maria da Silva e de Aloisio Moreira dos Santos, livres das irregularidades apontadas.
16.	Como não houve manifestação do Sr. Agnaldo Fernandes, Pró-Reitor de Pessoal da UFRJ, propõe-se que seja considerado revel, por não ter atendido à audiência, nos termos do art. 12, § 3º, da Lei 8.443/1992, com a aplicação da multa prevista no art. 58, inciso IV, da Lei 8.443/1992 e no art. 268, inciso VII, do Regimento Interno do Tribunal.
	PROPOSTA DE ENCAMINHAMENTO
17.	Em face do exposto, remetam-se os autos à consideração superior propondo-se: 
	a) considerar revel, nos termos do art. 12, § 3º, da Lei 8.443/1992, o Sr. Agnaldo Fernandes (CPF XXX.001.337-XX) , Pró-reitor da Universidade Federal do Rio de Janeiro, pelo descumprimento do Acórdão 12443/2016-TCU-Segunda Câmara, de relatoria da e. Ministra Ana Arraes;
	b) aplicar ao responsável a multa prevista no art. 58, inciso IV, da Lei 8.443/1992 e no art. 268, inciso VII, do Regimento Interno do Tribunal;
	c) com base no art. 28, incisos I e II, da Lei 8.443/1992:
	c.1) determinar o desconto integral ou parcelado da dívida na remuneração do Sr. Agnaldo Fernandes (CPF XXX.001.337-XX) , observados os limites impostos pela legislação pertinente e, em especial, o disposto no art. 46 da Lei 8.112/1990;
	c.2) autorizar, desde já, a cobrança judicial da dívida, na hipótese de não atendimento das notificações, cumulada com a ineficácia dos descontos determinados no subitem anterior;
	d) Determinar à Universidade Federal do Rio de Janeiro, nos termos do artigo 250, inciso II, do Regimento Interno do TCU, que:
	d.1) exclua imediatamente a parcela relativa à URV (3,17%) dos proventos de Alcione Maria da Silva (CPF XXX.978.887-XX) e de Aloisio Moreira dos Santos (CPF XXX.611.477-XX) , conforme Acórdão 12443/2016-TCU-Segunda Câmara, de relatoria da e. Ministra Ana Arraes;
	d.2) quantifique e realize o ressarcimento dos valores recebidos indevidamente por Alcione Maria da Silva (CPF XXX.978.887-XX) e por Aloisio Moreira dos Santos (CPF XXX.611.477-XX) , a título de parcela relativa à URV (3,17%) , desde a ciência do Acórdão 12443/2016-TCU-Segunda Câmara, de relatoria da e. Ministra Ana Arraes, até sua efetiva exclusão;
	d.3) envie novos atos de concessão de aposentadoria em favor de Alcione Maria da Silva (CPF XXX.978.887-XX) e de Aloisio Moreira dos Santos (CPF XXX.611.477-XX) , livres das irregularidades apontadas nos autos, conforme Acórdão 12443/2016-TCU-Segunda Câmara, de relatoria da e. Ministra Ana Arraes."
	É o relatório.

não há.

Procurador Marinus Eduardo De Vries Marsico.

MONITORAMENTO DE DETERMINAÇÕES QUE OBJETIVARAM A EXCLUSÃO DE PARCELAS ILEGAIS DE PROVENTOS DE APOSENTADORIAS E EMISSÃO DE NOVOS ATOS. DESCUMPRIMENTO. REITERAÇÃO DAS DETERMINAÇÕES À UNIDADE JURISDICIONADA. DETERMINAÇÃO À SEFIP, COM O OBJETIVO DE VERIFICAR CASOS SEMELHANTES EM OUTROS PROCESSOS SOBRE O MESMO ASSUNTO.

APOSENTADORIA (APOS)

Secretaria de Fiscalização de Pessoal - Sefip.

Cuidam os autos de monitoramento do Acórdão 12443/2016-TCU-Segunda Câmara, de minha relatoria, que considerou ilegais os atos de concessão de aposentadoria aos interessados Alcione Maria da Silva e Aloísio Moreira dos Santos, ex-servidores da Universidade Federal do Rio de Janeiro - UFRJ, em razão do pagamento de rubricas alusivas a planos econômicos baseado em sentenças judiciais (URP - 26,05%, 28,86% e URV - 3,17%) .
2.	No âmbito desse decisum foram expedidas as seguintes determinações:
"9.3. determinar à Universidade Federal do Rio de Janeiro que: 
9.3.1. no prazo de 15 (quinze) dias a contar da ciência desta deliberação, cesse os pagamentos decorrentes dos atos impugnados, sob pena de ressarcimento das quantias pagas indevidamente e responsabilização solidária da autoridade competente; 
9.3.2. comunique aos interessados a deliberação deste Tribunal e os alerte de que o efeito suspensivo proveniente da eventual interposição de recursos junto ao TCU não os eximirá da devolução dos valores indevidamente recebidos após a notificação, em caso de não provimento dos apelos; 
9.3.3. no prazo de 30 (trinta) dias a partir da ciência deste acórdão, encaminhe a este Tribunal, por cópia, comprovantes das datas em que os interessados tomaram conhecimento desta deliberação; 
9.3.4. no prazo de 30 (trinta) dias a contar da ciência desta deliberação, emita novos atos, em que sejam suprimidas as irregularidades verificadas, e submeta-os ao TCU para nova apreciação."
3.	A UFRJ foi notificada da referida decisão, mas não se manifestou.
4.	Monitoramento iniciado pela Secretaria de Fiscalização de Pessoal - Sefip demonstrou que foram excluídas as parcelas de 26,05% e de 28,86%. Todavia, permanecia sendo paga a de URV (3,17%) , no valor de R$ 50,14, nos proventos de Alcione Maria da Silva, e, no valor de R$ 67,53, nos proventos de Aloísio Moreira dos Santos. Também foi constatado que não foram enviados novos atos em favor dos interessados.
5.	Realizou-se diligência à universidade, para que esclarecesse sobre a exclusão das parcelas irregulares, o ressarcimento de valores recebidos indevidamente e sobre o envio de novos atos em favor dos interessados, livres das irregularidades apontadas.
6.	A UFRJ, por intermédio do pró-reitor de Pessoal, Agnaldo Fernandes Silva, solicitou prorrogação de prazo, por 60 dias, para adoção das providências necessárias para atendimento ao acórdão. 
7.	A prorrogação foi concedida, e, novamente, não houve manifestação.
8.	Ato contínuo, a Sefip promoveu a audiência de Agnaldo Fernandes Silva, para que apresentasse suas justificativas perante a não exclusão da parcela de URV e o não envio de novos atos em favor dos interessados; não obstante, não se manifestou.
9.	Frente a tal panorama, o posicionamento uníssono da Sefip e do MPTCU foi no sentido de aplicação de multa ao responsável e expedição de novas determinações à UFRJ para: (i) imediata exclusão da parcela referente à URV dos proventos dos interessados; (ii) adoção de providências para quantificação e ressarcimento dos valores pagos indevidamente, desde a ciência do acórdão monitorado; e (iii) envio de novos atos de concessão.
10.	No tocante à expedição de novas determinações, situação semelhante foi apurada no TC Processo 025.674/2016-1, conforme o recente Acórdão 5383/2020-TCU-Segunda Câmara, igualmente de minha relatoria. Por intermédio daquele acórdão, este Tribunal deliberou por fazer as determinações indicadas acima - exceto quanto à segunda, tendo em vista a ausência de comprovante de que a UFRJ tenha dado ciência, na época própria, do acórdão original aos interessados.
11.	Igual desfecho deve ser adotado neste processo, considerando que o gestor nada informou sobre a regularização dos pagamentos a Alcione Maria da Silva e Aloísio Moreira dos Santos e que também não constam destes autos comprovantes de que a universidade cumpriu os dispositivos do Acórdão 12443/2016-TCU-Segunda Câmara, em seus subitens 9.3.2 e 9.3.3.	
12.	Por outro lado, há possibilidade de a UFRJ ter promovido a notificação dos interessados, porque excluiu dos proventos de ambos as parcelas relativas aos índices de 26,05% e 28,86%, sendo que essa exclusão não seria passível de ser feita sem prévia notificação dos inativos.
13.	Isso permite depreender que as notificações foram efetuadas pela universidade, sem que, entretanto, a entidade tenha encaminhado os devidos comprovantes a este Tribunal.
14.	Pesquisas realizadas pela Sefip nos sistemas Siape e e-Pessoal demonstraram, respectivamente, que a parcela da URV (3,17%) continua sendo paga e que não foram enviados novos atos de aposentadoria.
15.	Assim, da mesma forma que no citado Acórdão 5383/2020-TCU-Segunda Câmara, deixa-se, por ora, de acompanhar a proposta de determinar à universidade que realize o ressarcimento dos valores indevidamente pagos desde a ciência da decisão, sem prejuízo de fazê-lo por ocasião da apreciação definitiva do presente processo, oportunidade em que caberá avaliar, inclusive, a necessidade de responsabilização individual ou solidária dos gestores, consoante alerta contido no subitem 9.3.1 do Acórdão 12443/2016-TCU-Segunda Câmara e as disposições do art. 262, § 1º, do Regimento Interno.
16.	Desse modo, conclui-se por reiterar as determinações ainda não cumpridas.
17.	Além disso, cumpre destacar que, após consulta rápida na jurisprudência deste Tribunal a respeito de processos de aposentadoria sob minha relatoria envolvendo a UFRJ, foram encontrados 54 processos que podem estar em situação similar à deste feito, de não cumprimento de deliberações nas quais se constatou a ilegalidade do pagamento da rubrica de 3,17%, entre outras.
18.	Desses processos, 50 tiveram deliberação proferida no exercício de 2016, e os demais foram os seguintes, cujo andamento, para efeito de análise amostral, foi verificado na pesquisa: 
	Número do Processo
	Acórdão desta 2ª Câmara
	Número de ofícios expedidos sem resposta

	Processo 025.669/2016-8
	3.714/2019
	01

	Processo 025.673/2016-5
	1.997/2017
	02

	Processo 025.670/2016-6
	1.996/2017
	02

	Processo 025.689/2016-9
	1.617/2017
	02

19.	Relativamente aos processos apreciados em 2016, destaca-se que, mediante o recente Acórdão 5642/2020-TCU-Segunda Câmara, que cuidou do monitoramento do Acórdão 13573/2016-TCU-Segunda Câmara (os dois de minha relatoria) , o TCU aplicou multa de R$ 10.000,00 a Agnaldo Fernandes Silva, diante do fato de, na qualidade de gestor de Pessoal da UFRJ, ter atuado com descaso ao não atender a determinações e diligências feitas no TC Processo 025.678/2016-7.
20.	Esse cenário indica que seria mais conveniente, por economia e racionalidade processual, e com o objetivo de propiciar avaliação sistêmica do assunto, até mesmo sobre a necessidade de determinar o afastamento temporário de responsáveis, com amparo no art. 44 da Lei 8.443/1992, fazer, em autos apartados de monitoramento, a audiência dos gestores, a fim de que apresentem as suas razões de justificativa para a conduta reiterada de omissão em responder os ofícios expedidos e de descumprimento das determinações deste Tribunal que visaram à exclusão de parcelas referentes a planos econômicos e emissão de novos atos de aposentadoria, efetuadas em processos sob a minha relatoria.
21.	Esse procedimento deve ser implementado caso a unidade técnica verifique, nas fichas financeiras atuais dos interessados nos processos em fase de monitoramento, que as parcelas impugnadas pelo TCU continuam a ser pagas.
22.	Especificamente quanto aos processos em que já tenha sido promovida a audiência dos gestores, a exemplo deste processo e dos TCs Processo 025.675/2016-8, Processo 025.685/2016-3 e Processo 025.697/2016-1, competirá à Sefip consolidar a análise, após a apresentação de eventuais respostas ou o decurso de prazo sem manifestação dos responsáveis, no mencionado apartado, incluindo, ainda, a avaliação sobre a pertinência de adotar outras providências com o objetivo de garantir o integral atendimento das determinações.
23.	Diante disso, cabe também determinação à unidade técnica para que adote esses procedimentos, observando-se que isso não prejudica a reiteração, desde já, das determinações deste processo, haja vista ser imprescindível buscar o imediato cumprimento do deliberado e estar a autoridade competente também sujeita a multa por reincidência no descumprimento de determinação do Tribunal (art. 58, inciso VII, da Lei 8.443/1992) .
	Ante o exposto, acolho, em parte, os fundamentos da instrução como razões de decidir, com os acréscimos de proposições indicadas nesta peça, e VOTO por que o Tribunal adote a minuta de acórdão que submeto à consideração deste Colegiado.
	TCU, Sala das Sessões Ministro Luciano Brandão Alves de Souza, em 9 de junho de 2020.
ANA ARRAES 
Relatora